ACORDAO-COMPLETO-2482044

ACÓRDÃO 13302/2021 ATA 32/2021 - PRIMEIRA CÂMARA

VISTOS, relatados e discutidos estes autos que versam sobre tomada de contas especial instaurada pela Fundação Nacional de Saúde (Funasa) em razão da impugnação parcial de despesas do Convênio 1258/2003 (Siafi 489173) , celebrado com o Município de Colniza/MT, tendo por objeto a execução de sistema de abastecimento de água no município,
ACORDAM os Ministros do Tribunal de Contas da União, reunidos em sessão da Primeira Câmara, ante as razões expostas pelo Relator, em:
9.1. julgar irregulares as contas do Sr. Sérgio Bastos dos Santos e da sociedade empresária Impertec - Impermeabilizações e Construções Ltda., nos termos dos arts. 1°, inciso I, 16, inciso III, alíneas "b" e "c", 19 e 23, inciso III, da Lei 8.443/1992;
9.2. condenar os responsáveis indicados a seguir ao pagamento das quantias a seguir especificadas, com a incidência dos devidos encargos legais, calculados a partir da data correspondente até o efetivo recolhimento, na forma da legislação em vigor, nos termos dos arts. 1°, inciso I, 16, inciso III, alínea "c", 19, parágrafo único, e 23, inciso III, da Lei 8.443/1992:
9.2.1. Sr. Sérgio Bastos dos Santos, individualmente:
	VALOR ORIGINAL (R$) 
	DATA DA OCORRÊNCIA

	3.165,16
	10/6/2008

9.2.2. Sr. Sérgio Bastos dos Santos e empresa Impertec - Impermeabilizações e Construções Ltda., solidariamente:
	VALOR ORIGINAL (R$) 
	DATA DA OCORRÊNCIA

	  50.459,68
	31/1/2005

	135.684,88
	11/4/2005

	114.993,98
	3/6/2008

	  13.716,00
	4/6/2008

	    5.581,00
	10/6/2008

9.3. fixar o prazo de 15 (quinze) dias, a contar da data da notificação, para que os responsáveis comprovem, perante o Tribunal, o recolhimento das quantias designadas no item anterior aos cofres da Funasa, nos termos do art. 23, inciso III, alínea "a", da Lei 8.443/1992 c/c o art. 214, inciso III, alínea "a", do Regimento Interno do TCU (RI/TCU) ;
9.4. autorizar a cobrança judicial da dívida, caso não atendidas as notificações, nos termos do art. 28, inciso II, da Lei 8.443/1992;
9.5. autorizar, desde já, caso requerido, o parcelamento das dívidas em até 36 (trinta e seis) parcelas mensais e consecutivas, incidindo, sobre cada parcela, os correspondentes acréscimos legais, alertando os responsáveis de que a falta de pagamento de qualquer parcela importará no vencimento antecipado do saldo devedor, nos termos do art. 26 da Lei 8.443/1992, c/c o art. 217 do Regimento Interno/TCU;
9.6. dar ciência deste acórdão aos responsáveis, à Prefeitura e à Câmara Municipal de Colniza/MT, à Funasa e à Procuradoria da República no Estado de Mato Grosso, neste caso, com fulcro no art. 16, § 3º, da Lei 8.443/1992.

Tomada de contas especial instaurada pela Fundação Nacional de Saúde (Funasa), em razão da impugnação parcial de despesas do Convênio 1258/2003 (Siafi 489173), celebrado com o Município de Colniza/MT, tendo por objeto a execução de sistema de abastecimento de água no município. Análise das respostas das citações.

Primeira Câmara

Município de Colniza/MT e Fundação Nacional de Saúde (Funasa).

3. Responsáveis: Impertec Impermeabilizações e Construções Ltda. (36.971.836/0001-80); e Sérgio Bastos dos Santos (XXX.803.731-XX).

13.1. Ministros presentes: Walton Alencar Rodrigues (Presidente), Benjamin Zymler (Relator), Vital do Rêgo e Jorge Oliveira.
13.2. Ministro-Substituto presente: Augusto Sherman Cavalcanti.

BENJAMIN ZYMLER

Cuidam os autos de tomada de contas especial instaurada pela Fundação Nacional de Saúde (Funasa) , em razão da impugnação parcial de despesas do Convênio 1258/2003 (Siafi 489173) , celebrado com o Município de Colniza/MT, tendo por objeto a execução de sistema de abastecimento de água no município.
2.	Para a consecução do empreendimento, foi previsto o aporte de R$ 702.173,09, sendo R$ 678.580,07 à conta da Funasa e o restante a cargo da municipalidade. O ajuste teve vigência estipulada para o período de 22/12/2003 a 29/6/2009.
3.	Após o Relatório de Visita Técnica 3, o órgão concedente apurou que a avença havia sido executada no percentual de 53,92%, com alcance parcial de seu objetivo e com etapa útil. O engenheiro da Funasa registrou, na oportunidade, que não houve a construção de 9.194 m de rede de distribuição.
4.	Após a notificação da municipalidade sem o saneamento da irregularidade, o órgão concedente instaurou o presente processo de tomada de contas especial e, ao final, concluiu que havia prejuízo ao erário federal no valor de R$ 314.620,66. Na ocasião, atribuiu responsabilidade pela devolução do débito ao Sr. Sérgio Bastos dos Santos, prefeito do Município de Colniza/MT na gestão 2005-2008, e à sociedade empresária Impertec - Impermeabilizações e Construções Ltda., na condição de executora da obra.
5.	Submetidos os autos a esta Corte de Contas, autorizei, por despacho, a realização das seguintes medidas processuais:
5.1.	Citação dos responsáveis designados no item anterior em decorrência da "[...] autorização indevida do pagamento de R$ 320.435,54 à sociedade empresária Impertec - Impermeabilizações e Construções Ltda. (CNPJ 36.971.836/0001-80) , que somente executou 53,92% do objeto previsto no referido convênio, em razão de não ter executado 9.194 metros de rede de distribuição previstos no ajuste, considerando, ainda, que no Relatório de Visita Técnica 03, cuja visita ocorreu em 21/10/2014 [...] constatou a execução dos quantitativos abaixo indicados [...]"; 
5.1.1.	Débito atribuído exclusivamente ao Sr. Sérgio Bastos dos Santos:
	Débito (R$) 
	Data de ocorrência

	3.165,16
	10/6/2008

5.1.2.	Débito atribuído ao Sr. Sérgio Bastos dos Santos, solidariamente com a sociedade empresária Impertec - Impermeabilizações e Construções Ltda.:
	Débito (R$) 
	Data de ocorrência

	50.459,68
	31/1/2005

	135.684,88
	11/4/2005

	114.993,98
	3/6/2008

	13.716,00
	4/6/2008

	5.581,00
	10/6/2008

5.2.	Audiência do Sr. Sérgio Bastos dos Santos em virtude da "não disponibilização, nos 6 meses antes do final da gestão, da documentação necessária para a prestação de contas da última parcela dos recursos transferidos mediante a Ordem Bancária 2008OB903859, de 28/5/2005, no valor de R$ 135.716,00, por força do Convênio 1258/2003".
6.	Após as notificações, o ex-prefeito e a empresa contratada não apresentaram resposta, o que motivou a proposta da SecexTCE de declarar a revelia dos responsáveis e julgar irregulares suas contas, com imputação de débito e da multa do art. 57 da Lei 8.443/1992. Todavia, o Ministério Público junto ao TCU verificou a existência de outro endereço registrado em nome do Sr. Sérgio Bastos dos Santos, o que ensejou a realização de nova citação e audiência do mencionado gestor.
7.	Cumpridas as medidas processuais, a unidade técnica elaborou nova instrução de mérito, transcrita parcialmente a seguir com os ajustes pertinentes:
"15.	Em cumprimento ao despacho do relator (peça 22) , foram promovidas inúmeras tentativas de realização das citações e audiência dos responsáveis pela via postal, conforme demonstrado no despacho de peça 61. Ante o insucesso das tentativas, os responsáveis foram citados pelos editais 193 e 194 (peças 55 e 56) , publicados em 22/10/2019 (peça 58, p. 4) . 
16.	No caso em apreço, as citações e audiência realizadas por edital são válidas, uma vez que foram precedidas de inúmeras tentativas infrutíferas pela via postal. No caso da empresa Impertec, a citação foi também encaminhada para o endereço de seu representante legal (peça 32) . Todavia, embora regularmente recebida pelo representante (peça 33) , este não compareceu aos autos, demandando a citação por edital, nos termos do item 9.1 do anexo ao Memorando-Circular 10-2018-Segecex. Quanto ao Sr. Sérgio Bastos dos Santos, além da citação no endereço constante a base da Receita Federal (peças 24 e 62) , houve ainda tentativa de citá-lo no endereço constante do Cadastro de Carteira Nacional de Habilitação - CNH (peças 38 e 62) e do PHS Partido Humanista da Solidariedade (peça 29 e 38) .
17.	Transcorrido o prazo regimental fixado, os responsáveis permaneceram silentes, operando-se, portanto, os efeitos da revelia, nos termos do art. 12, §3º, da Lei 8.443/1992.
18.	Dessa forma, na instrução de peça 63, propôs-se considerar revéis os responsáveis, condenando-os aos débitos apurados, sem aplicação de multa, em face da ocorrência da prescrição da pretensão punitiva, conforme registrado no item 26 da citada instrução.
19.	Submetido o processo à apreciação do MP/TCU, este constatou que o Sr. Sérgio Bastos dos Santos havia se pronunciado nos autos do TC Processo 009.852/2015-8, após ter sido notificado no endereço "Av. Mato Grosso, 316, esquina com a Tv. dos Lírios - Centro 78.325-000 - Colniza - MT", informado pelo próprio responsável. Assim, por meio do Parecer de peça 66, o MP/TCU propôs renovar a citação do responsável no endereço ora informado, o que foi acatado pelo relator, Min. Benjamin Zymler, nos termos do despacho de peça 67.
20.	Regularmente citado por meio do Ofício 52.428/2020 (peças 69 e 70) , o Sr. Sérgio Bastos dos Santos apresentou a defesa de peça 71, que ora passamos a analisar.
EXAME TÉCNICO
21.	Argumentos: destaca inicialmente o responsável que os pagamentos relativos ao convênio eram precedidos da emissão de medições de serviços, que eram fiscalizados por servidores municipais. Logo, concluiu que se houve pagamentos à empresa Impertec é porque os respectivos serviços realizados foram medidos.
22.	Mais adiante afirma que não era de seu conhecimento que estivesse ordenando a realização de pagamentos sem sua devida execução. Assim, entende que os servidores responsáveis pela fiscalização, bem como a empresa executora, deveriam ser indagados a respeito, a fim de se descobrir o responsável pelos atos ou o equívoco cometido.
23.	Afirma ser de seu conhecimento que as obras haviam sido concluídas e alcançados os objetivos do convênio, com superação das metas estabelecidas, uma vez que alega ter sido instalada uma quantidade maior que a prevista de tubulação na rede de distribuição.
24.	Faz menção aos julgamentos das contas municipais dos exercícios de 2005 a 2008 pelo TCE/MT e, ao fim, requer o arquivamento desta tomada de contas especial.
25.	Sobre a irregularidade objeto de sua audiência, nada justificou o responsável.
26.	Análise: assiste razão ao responsável em afirmar que os pagamentos eram precedidos de medições de serviços. De fato, há nos autos documentos que indicam a existência de três medições, no valor total de R$ 542.695,44, conforme quadro a seguir:
	Medição
	Período de realização dos serviços
	Valor (R$) 
	Nota Fiscal
	Atestação

	1ª medição (peça 11, p. 64) 
	1/11/2004 a 25/1/2005
	399.997,37
	661 (peça 11, p. 65) 
	Peça 11, p. 59 e 61

	2ª medição (peça 11, p. 62) 
	25/1 a 5/4/2005
	135.684,88  (1) 
	678 (peça 11, p. 51) 
	Peça 11, p. 47, 49 e 52

	3ª medição (peça 11, p. 42) 
	5/4 a 20/6/2005
	7.013,19
	718 (peça 11, p. 40) 
	Peça 11, p. 38 e 41

	Total medido
	542.695,44
	
 (1) A Nota Fiscal 578 foi emitida no valor de R$ 135.710,88, porém foi pago R$ 135.684,88 (peça 15, p. 103) .
27.	Não há na prestação de contas parcial do convênio (peça 11, p. 30-100) qualquer outra medição de serviços que dê suporte aos pagamentos realizados através dos cheques 850.022 a 850.024, indicados no quadro do item 11, que totalizaram R$ 134.290,98. A ausência da prestação de contas da 3ª e última parcela recebida, no valor de R$ 135.716,00 impediu o estabelecimento do nexo causal entre tais pagamentos e as despesas realizadas com os recursos do convênio.
28.	Acerca da indagação dos servidores responsáveis pela fiscalização e da executora das obras, ressalta-se que a empresa Impertec já foi regularmente citada, tendo optado pelo silêncio. Quanto aos servidores responsáveis pela fiscalização, identificamos que todas as três medições foram atestadas pelo Sr. Orides Martins, à época Secretário Municipal de Obras, Desenvolvimento Urbano e Serviços, conforme indicado no quadro do item 25.
29.	Em tese, o Sr. Orides Martins deveria ser citado solidariamente pelo dano ao erário, no valor de R$ 187.190,61, calculado pela diferença entre o total atestado, de R$ 542.695,44, e o valor executado com recursos federais, de R$ 355.504,83 (item 13) , oportunizando-o o direito ao contraditório e à ampla defesa. 
30.	Todavia, a conduta do Sr. Orides Martins, de atestar a execução de serviços não realizados, dando ensejo a pagamento indevidos, ocorreu entre 31/1 e 6/6/2005 (peça 11, p. 38 e 59) .
31.	Nessas circunstâncias e tendo transcorrido quase 16 anos do cometimento dos fatos irregulares, entendemos que fere o princípio do contraditório e ampla defesa citá-lo no atual estágio processual. É muito improvável que o responsável possa recolher os elementos documentais da execução do convênio junto à administração municipal, necessários à sua defesa. Conforme expediente encaminhado à Funasa pela Sra. Nelci Capitani (peça 12, p. 133) , prefeita na gestão 2009-2012, foi informado o seguinte (grifamos) :
'Somado ainda, temos que a administração anterior não cumpria a lei, no que tange ao arquivo de guarda dos documentos referentes a convênios, o que dificulta sobremaneira o cumprimento das recomendações apuradas no relatório 87/88 e 95/2008, ou seja, no decorrer do exercício de 2006, a Polícia Fazendária, em cumprimento de mandado de busca e apreensão, apreendeu vários documentos, que hoje não se encontram em nossos arquivos.'
32.	Por outro lado, o Sr. Sérgio Bastos dos Santos deixou de apresentar a prestação de contas da 3ª e última parcela do convênio, resultando na ausência nos autos da documentação completa da execução do convênio, necessária à defesa do Sr. Orides Martins. Dessa forma, entendemos que não se mostra razoável e fere o princípio do contraditório e ampla defesa chamar aos autos o Sr. Orides Martins na atual fase processual desta tomada de contas especial e ante a constatação de obstáculos ao recolhimento de documentos para sua defesa. Nesse sentido é o enunciado do Acórdão 9592/2015-TCU-Segunda Câmara, Rel. Min. Marcos Bemquerer:
'O longo transcurso de tempo entre a ocorrência do fato gerador e a primeira notificação ao responsável compromete sobremaneira o exercício da ampla defesa, do contraditório, da garantia da produção de provas e do devido processo legal, cabendo o arquivamento dos autos.'
33.	Em relação à afirmação do responsável que não tinha conhecimento que estivesse ordenando a realização de pagamentos sem a devida realização dos serviços, tal fato não diminui ou elide sua conduta faltosa, ante o seu dever de supervisão hierárquica, conforme enunciados que abaixo transcrevemos:
'Acórdão 635/2017-TCU-Plenário, Rel. Min. Aroldo Cedraz
O ordenador de despesas tem o dever de verificar a legalidade e a legitimidade dos documentos geradores de despesa, não sendo sua assinatura mera formalidade, assim como de acompanhar e fiscalizar a atuação de seus subordinados.
Acórdão 7694/2010-TCU-Primeira Câmara, Rel. Min. Marcos Bemquerer
Ao administrador público é imposto o poder-dever de fiscalizar e de revisar os atos de seus subordinados, sob pena de responder por culpa in vigilando e culpa in elegendo perante o TCU.
Acórdão 1625/2015-TCU-Plenário, Rel. Min. Marcos Bemquerer
Os agentes políticos podem ser responsabilizados perante o Tribunal, ainda que não tenham praticado atos administrativos, quando as irregularidades detectadas tiverem um caráter de tal amplitude e relevância que, no mínimo, fique caracterizada grave omissão no desempenho de suas atribuições de supervisão hierárquica. 
Acórdão 1984/2014-TCU-Plenário, Rel. Min. José Mucio Monteiro
O fato de ter agido com respaldo em pareceres técnicos ou jurídicos não exime o gestor de ser responsabilizado pela prática de ato irregular, uma vez que a ele cabe, em última instância, tanto decidir sobre a conveniência e oportunidade de efetivar o procedimento administrativo, principalmente aqueles concernentes a contratações que vão gerar pagamentos, quanto atuar como o fiscal dos atos dos seus subordinados. 
Acórdão 1001/2018-TCU-Primeira Câmara, Rel. Min. Bruno Dantas
O fato de a irregularidade, comissiva ou omissiva, não ter sido praticada diretamente pelo gestor principal, e sim por outros servidores ou por órgão subordinado ao seu, não o exime de responder pela irregularidade, com base na culpa in eligendo ou na culpa in vigilando.
Acórdão 7575/2015-TCU-Primeira Câmara, Rel. Min. Benjamin Zymler
O ordenador de despesa tem o ônus de demonstrar a regular aplicação dos recursos públicos, presumindo-se sua responsabilidade por irregularidade material ou formal na liquidação da despesa, salvo se ele conseguir justificar que a irregularidade foi praticada exclusivamente por subordinado que exorbitou das ordens recebidas.
Acórdão 1190/2009-TCU-Plenário, Rel. Min. Walton Alencar Rodrigues
O gestor atrai para si a responsabilidade civil e administrativa por não ter bem selecionado agentes probos a quem delegou tarefas operacionais, bem como por não ter devidamente supervisionado e exigido dos seus subordinados o escorreito cumprimento da lei.'
34.	Sobre a alegação de que teria sido instalada rede de distribuição em quantidade superior ao estipulado no convênio, trata-se tão somente de afirmação do responsável, sem qualquer comprovação ou supedâneo documental nos autos. Ao contrário, a execução parcial do convênio reside basicamente na constatação do oposto, ou seja, da instalação a menor de 9.194 metros da rede de distribuição prevista.
35.	Com relação aos julgamentos das contas municipais pelo TCE/MT, tais informações não tratam das irregularidades apuradas nesta tomada de contas especial.
36.	Acerca da irregularidade objeto de sua audiência, nada alegou o responsável.
37.	Conclusão: de acordo com a análise procedida nos argumentos de defesa apresentados, em confronto com os elementos documentais presentes nos autos, verifica-se que o responsável ordenou pagamentos de serviços não realizados, com base em medições de serviços atestadas por subordinados, sobre os quais não há evidências de que tenha cumprido com seu dever de supervisão hierárquica, incorrendo em culpa in vigilando e in elegendo. Dessa forma, suas alegações de defesa e razões de justificativa devem ser integralmente rejeitadas. 
Prescrição da Pretensão Punitiva
38.	Vale ressaltar que a pretensão punitiva do TCU, conforme Acórdão 1441/2016-TCU-Plenário, Relator: Benjamin Zymler, que uniformizou a jurisprudência acerca dessa questão, subordina-se ao prazo geral de prescrição indicado no art. 205 do Código Civil, que é de dez anos, contado da data de ocorrência da irregularidade sancionada, nos termos do art. 189 do Código Civil, sendo este prazo interrompido pelo ato que ordenar a citação, a audiência ou a oitiva dos responsáveis. 
39.	No caso em exame, em relação às irregularidades objeto da citação, os pagamentos indevidos foram realizados entre 31/1/2005 e 10/6/2008, conforme constou da citação. Tendo sido o ato de ordenação da citação assinado em 27/6/2018 (peça 22) , houve o decurso de prazo superior a 10 anos. Portanto, ocorreu a prescrição da pretensão punitiva em relação aos débitos apurados.
40.	Não obstante, a irregularidade para a qual o responsável foi ouvido em audiência diz respeito à não disponibilização da documentação necessária para a prestação de contas da última parcela do convênio pelo seu sucessor. Nesse caso, o último dia de sua gestão, 31/12/2008, é o marco inicial para a contagem do prazo prescricional. Assim, considerando que o ato de ordenação da citação e audiência foi assinado em 27/6/2018, não houve a prescrição da pretensão punitiva para essa irregularidade.
CONCLUSÃO
41.	Em face da análise promovida na seção "exame técnico", constata-se que as alegações de defesa e razões de justificativas apresentadas pelo Sr. Sérgio Bastos dos Santos (CPF XXX.803.731-XX) , prefeito do Município de Colniza/MT na gestão 2005-2008, não foram insuficientes para afastar as irregularidades a ele atribuídas, devendo ser integralmente rejeitadas.
42.	Com relação à empresa Impertec - Impermeabilizações e Construções Ltda. (CNPJ 36.971.836/0001-80) , conforme registrado nos itens 15 a 18, esta foi regularmente citada, tendo optado pelo silêncio. Operam-se, portanto, os efeitos da revelia, nos termos do art. 12, §3º, da Lei 8.443/1992.
43.	Vale ressaltar que a jurisprudência pacífica nesta Corte é no sentido da imprescritibilidade das ações de ressarcimento ao erário (Súmula TCU 282) . Dessa forma, identificado dano ao erário, deve se instaurar e julgar o processo de tomada de contas especial para responsabilizar seus agentes causadores, respeitando o direito ao contraditório e à ampla defesa, independentemente de quando ocorreram os atos impugnados.
44.	Verifica-se também que houve a prescrição da pretensão punitiva para as irregularidades objeto da citação (dano ao erário) , mas não ocorreu a prescrição em relação à irregularidade objeto da audiência do Sr. Sérgio Bastos dos Santos, conforme análise já realizada (itens 38 a 40) .
45.	Ressalte-se que inexistem nos autos elementos que demonstrem a boa-fé dos responsáveis ou a ocorrência de outras excludentes de ilicitude, punibilidade ou culpabilidade. Desse modo, suas contas devem, desde logo, ser julgadas irregulares, nos termos do art. 202, § 6º, do Regimento Interno do TCU, procedendo-se à condenação em débito do Sr. Sérgio Bastos dos Santos e da empresa Impertec - Impermeabilizações e Construções Ltda., abstendo-se de aplicar-lhes a multa prevista no art. 57 da Lei 8.443/1992. Não obstante, deve-se aplicar ao Sr. Sérgio Bastos dos Santos a multa prevista no art. 58, II, da mesma Lei.
PROPOSTA DE ENCAMINHAMENTO
46.	Diante do exposto, submetem-se os autos à consideração superior, propondo a adoção das seguintes medidas:
a)	considerar revel a empresa Impertec - Impermeabilizações e Construções Ltda. (CNPJ 36.971.836/0001-80) , para todos os efeitos, dando-se prosseguimento ao processo, com fulcro no art. 12, § 3º, da Lei 8.443/1992; 
b) 	rejeitar as alegações de defesa e razões de justificativas apresentadas pelo Sr. Sérgio Bastos dos Santos (CPF XXX.803.731-XX) , prefeito do Município de Colniza/MT na gestão 2005-2008;
c)	com fundamento nos arts. 1º, inciso I, 16, inciso III, alíneas "b" e "c", da Lei 8.443/1992 c/c os arts. 19 e 23, inciso III, da mesma Lei, e com arts. 1º, inciso I; 209, incisos II e III; 210 e 214, inciso III, do Regimento Interno, julgar irregulares as contas do Sr. Sérgio Bastos dos Santos (CPF XXX.803.731-XX) , prefeito do Município de Colniza/MT na gestão 2005-2008 e da empresa Impertec - Impermeabilizações e Construções Ltda. (CNPJ 36.971.836/0001-80) , e condená-los ao pagamento das quantias a seguir especificadas, com a fixação do prazo de quinze dias, a contar da notificação, para comprovarem, perante o Tribunal (art. 214, inciso III, alínea "a", do Regimento Interno) , o recolhimento da dívida aos cofres da Fundação Nacional de Saúde, atualizada monetariamente e acrescida dos juros de mora, calculados a partir das datas discriminadas, até a data do recolhimento, na forma prevista na legislação em vigor.
c.1)	Sr. Sérgio Bastos dos Santos, individualmente:
	VALOR ORIGINAL (R$) 
	DATA DA OCORRÊNCIA

	3.165,16
	10/6/2008

c.1)	Sr. Sérgio Bastos dos Santos, solidariamente com a empresa Impertec - Impermeabilizações e Construções Ltda.:
	VALOR ORIGINAL (R$) 
	DATA DA OCORRÊNCIA

	  50.459,68
	31/1/2005

	135.684,88
	11/4/2005

	114.993,98
	3/6/2008

	  13.716,00
	4/6/2008

	    5.581,00
	10/6/2008

d)	aplicar ao Sr. Sérgio Bastos dos Santos (CPF XXX.803.731-XX) , a multa prevista no art. 58, II, da Lei 8.443/1992 c/c o art. 268, II, do Regimento Interno do TCU, fixando-lhe o prazo de quinze dias, a contar da notificação, para que comprove, perante o Tribunal (art. 214, III, alínea "a", do Regimento Interno do TCU) , o recolhimento da dívida aos cofres do Tesouro Nacional, atualizada monetariamente desde a data do acórdão que vier a ser proferido por este Tribunal até a do efetivo recolhimento, se pagas após o vencimento, na forma da legislação em vigor;
e)		autorizar, desde logo, nos termos do art. 28, inciso II, da Lei 8.443/1992, a cobrança judicial da dívida, caso não atendidas as notificações;
f)	autorizar também, desde logo, se requerido, com fundamento no art. 26 da Lei 8.443, de 1992 c/c o art. 217, §§ 1º e 2º do Regimento Interno do TCU, o parcelamento da dívida em até 36 parcelas, incidindo, sobre cada parcela, corrigida monetariamente, os correspondentes acréscimos legais fixando-lhes o prazo de quinze dias, a contar do recebimento da notificação, para comprovarem perante o Tribunal o recolhimento da primeira parcela, e de trinta dias, a contar da parcela anterior, para comprovarem os recolhimentos das demais parcelas, devendo incidir sobre cada valor mensal, atualizado monetariamente, os juros de mora devidos, no caso do débito, na forma prevista na legislação em vigor, alertando os responsáveis que a falta de comprovação do recolhimento de qualquer parcela importará no vencimento antecipado do saldo devedor, nos termos do § 2º do art. 217 do Regimento Interno deste Tribunal;
g)	enviar cópia do Acórdão que vier a ser proferido à Fundação Nacional de Saúde e aos responsáveis, para ciência;
h)	enviar cópia do Acórdão a ser prolatado à Procuradoria da República no Estado de Mato Grosso, nos termos do § 3º do art. 16 da Lei 8.443/1992, c/c o § 7º do art. 209 do Regimento Interno do TCU, para adoção das medidas cabíveis;
i)	informar à Procuradoria da República no Estado de Mato Grosso, à Fundação Nacional de Saúde e aos responsáveis que a presente deliberação, acompanhada do Relatório e do Voto que a fundamenta, está disponível para a consulta no endereço www.tcu.gov.br/acordaos, além de esclarecer que, caso requerido, o TCU poderá fornecer sem custos as correspondentes cópias, de forma impressa; e
j)	informar à Procuradoria da República no Estado de Mato Grosso que, nos termos do parágrafo único do art. 62 da Resolução TCU 259/2014, os procuradores e membros do Ministério Público credenciados nesta Corte podem acessar os presentes autos de forma eletrônica e automática, ressalvados apenas os casos de eventuais peças classificadas como sigilosas, as quais requerem solicitação formal;"
8.	O corpo diretivo da SecexTCE aquiesceu ao encaminhamento.
9.	O Ministério Público junto ao TCU se manifestou do seguinte modo (transcrição parcial com os ajustes pertinentes) :
"11.	O Ministério Público manifesta sua concordância parcial com a proposta da SecexTCE.
12.	No que se refere à prescrição da pretensão punitiva, assiste razão à unidade técnica ao concluir pela possibilidade de aplicação da multa prevista no art. 58, inciso II, da Lei 8.443/1992 ao Sr. Sérgio Bastos dos Santos (vide letra "d" do parágrafo 46 da instrução à peça 74, p. 10) , pelo fato de o responsável não ter trazido aos autos quaisquer esclarecimentos relacionados à irregularidade que motivou sua audiência nesta TCE. 
13.	Como não transcorreram dez anos entre o dia 1º/1/2009 - dia seguinte ao final do mandato do ex-prefeito, em 31/12/2008 - e a data em que foi ordenada sua audiência, em 27/6/2018 (peça 22) , observada a contagem prescricional preconizada pelo Acórdão 1441/2016-TCU-Plenário, verifica-se a não incidência da prescrição da pretensão punitiva exclusivamente sobre a ocorrência indicada no parágrafo 32.2 da instrução à peça 19, p. 9 (audiência) .
14.	O Ministério Público discorda, contudo, da possibilidade de ser imputado débito aos responsáveis ouvidos em citação neste processo, em face da incidência da prescrição da pretensão de ressarcimento.
15.	Ao julgar, em 17/4/2020 , o Recurso Extraordinário (RE) 636.886 , no qual se discutia o alcance da regra estabelecida no art. 37, § 5º, da Constituição Federal , relativamente a pretensões de ressarcimento ao erário fundadas em decisões de Tribunal de Contas, o Supremo Tribunal Federal (STF) fixou, com repercussão geral, a tese de que "É prescritível a pretensão de ressarcimento ao erário fundada em decisão de Tribunal de Contas", nos termos do voto do Ministro Alexandre de Moraes.
16.	Registre-se que, contra o julgamento do STF no RE 636.886, foram opostos embargos de declaração pela Advocacia-Geral da União (AGU) , em 14/8/2020, pendentes de apreciação pela Corte Suprema.
17.	Não obstante o RE 636.886 ter sido julgado tendo como contexto a fase de execução de título executivo oriundo de decisão de Tribunal de Contas, é possível constatar, à vista do teor do voto do Ministro Alexandre de Moraes, ao qual aderiram os demais , que a interpretação conferida pela Corte Suprema à matéria constitucional, quanto à inteligência do art. 37, § 5º, da Constituição Federal, é a da prescritibilidade, como regra, da pretensão de ressarcimento ao erário.
18.	Segundo constou do item 2 da ementa do acórdão, somente seriam imprescritíveis "as ações de ressarcimento ao erário fundadas na prática de ato de improbidade administrativa doloso tipificado na Lei de Improbidade Administrativa - Lei 8.429/1992" (grifo nosso) , conforme tese anteriormente definida .
19.	A conclusão afasta, em nosso sentir, a possibilidade de a Corte de Contas continuar a empregar, no exame de suas TCEs, a Súmula TCU 282, segundo a qual "As ac¿o¿es de ressarcimento movidas pelo Estado contra os agentes causadores de danos ao era¿rio sa¿o [em quaisquer casos] imprescriti¿veis.", por veicular interpretação que não mais se coaduna com o entendimento do STF.
20.	Ao mesmo tempo, exige que o TCU se debruce a respeito do prazo e regime prescricionais aplicáveis à pretensão ressarcitória exercida em sede de processo de contas, na medida em que sobre ela não disse a decisão do STF, inclusive por refugir à matéria de direito que lhe fora submetida na oportunidade.
21.	Assim, não havendo, na Lei 8.443/1992 ou em qualquer outro diploma legal, disposição específica, incumbe à Corte de Contas apontar, em atenção ao postulado da segurança jurídica e à vista dos parâmetros legislativos existentes, o arcabouço normativo aplicável, de forma a orientar os trabalhos no âmbito do Tribunal e nortear seus jurisdicionados.
22.	Isso já foi feito no que tange especificamente à pretensão sancionatória, no Acórdão 1441/2016-TCU-Plenário, por ocasião da apreciação de incidente de uniformização de jurisprudência - ante a prevalência, àquele tempo, da tese da imprescritibilidade em qualquer hipótese da pretensão de ressarcimento ao erário. Ali se definiu a aplicação das regras gerais de prescrição, tratadas no Código Civil, aos processos de controle externo, inclusive quanto ao prazo decenal do art. 205 daquele diploma legal, aplicável quando inexistente prazo específico.
23.	Mesmo que reparação e penalidade tenham naturezas distintas, este membro do Ministério Público entende pela aplicação do mesmo regime e prazo decenal à pretensão de ressarcimento, no controle externo, pelas mesmas razões empregadas pelo Tribunal em relação à pretensão sancionatória, em deferência à jurisprudência da Corte de Contas e, também, como forma de assegurar a uniformidade dos critérios de contagem do prazo prescricional.
24.	Não se ignora a existência de alguma divergência quanto à aplicação, no âmbito do Direito Público, das normas gerais de prescrição do Código Civil, pela especial pertinência do diploma às relações jurídicas de Direito Privado. Porém, disposições do Código Civil têm, sim, teor de normas gerais de Direito, aplicáveis também ao Direito Público à falta de norma específica.
25.	Cumpre esclarecer que a aplicação do regramento do Código Civil à prescrição no âmbito do TCU se faz por incidência direta, na condição de regra geral, o que dispensa o suprimento de lacuna legal, por meio de analogia. Nesse sentido, cabe transcrever excerto da manifestação do Ministro Walton Alencar Rodrigues, assente no voto revisor aprovado pelo Plenário do TCU quando da prolação do Acórdão 1.441/2016:
'O silêncio da Lei 8.443/1992, acerca da prescrição da multa, não abre lacuna a ser colmatada por analogia, mas hipótese de incidência da regra geral de prescrição, contida na legislação civil codificada.
Haveria, portanto, quando menos, lei formal, dispondo sobre a prescrição do dever-poder sancionador do Tribunal. A expressa disposição legal impede o uso da analogia, porque o instituto somente tem lugar na hipótese de omissão da lei. Essa, aliás, a dicção do art. 4º da Lei de introdução às normas do direito brasileiro, que transcrevo:
"Art. 4º Quando a lei for omissa, o juiz decidirá o caso de acordo com a analogia, os costumes e os princípios gerais de direito." (grifos meus) 
No caso em exame, não há lacuna a ser preenchida por analogia com o direito público ou civil, mas regra de incidência direta, assentada no art. 205 do Código Civil.
Por essas razões, afasto-me das conclusões trazidas pelo e. relator, no sentido de que o Tribunal haveria de subordinar seu poder-dever de impor sanções à prescrição quinquenal, por ser esse o prazo preponderante "no microssistema do Direito Público". 
Manifesto-me, pois, pela incidência da regra geral de prescrição assentada no Código Civil, aplicável a todos os casos em que a lei sobre ela não dispuser explicitamente.'
26.	A mesma linha de raciocínio ora defendida foi desenvolvida no parecer proferido pelo então Procurador-Geral do MP/TCU, Dr. Paulo Soares Bugarin, no âmbito do TC Processo 030.926/2015-7, conforme demonstra o trecho seguinte:
'12. Sobre o uso do Código Civil para extrair a norma jurídica aplicável à prescrição da pretensão punitiva afeta às relações de Direito Público, entendo que, sem embargo de reconhecer os contornos próprios de cada disciplina, não se pode delimitar de forma estanque as esferas entre Direito Civil e Direito Administrativo, Direito Público e Direito Privado. Nesse sentindo, para alguns doutrinadores, a crescente constitucionalização do Direito Civil (expoente do Direito Privado) e do Direito Administrativo (expoente do Direito Público) contribui para a dificuldade, em qualificadas dimensões, na contraposição pura e simples entre Direito Público e Privado. 
13. Com efeito, nem tudo que está dentro do Código Civil é propriamente, ou exclusivamente, matéria de Direito Civil. Não se pode olvidar que o CC/2002 também dispõe de matérias consideradas de cunho administrativo, tais como: conceituação de pessoa jurídica de direito público (arts. 40 e 41) ; responsabilidade civil de pessoa jurídica de direito público (art. 43) ; fundações (art. 62 e seguintes) ; bens públicos (art. 98 e seguintes) ; desapropriação (art. 1.275, inciso V, considerada como causa de perda da propriedade imóvel) ; as restrições ao uso anormal da propriedade (art. 1.277 e seguintes) ; a passagem forçada (art. 1.285) ; a imposição de passagem de cabos e tubulações (art. 1.286) ; a regulação das águas e questão dos aquedutos (art. 1288 e seguintes) ; a limitação entre prédios (art. 1.297) e o direito de construir (art. 1299 e seguintes) .
14. Da mesma forma, diversos institutos do Direito Civil são corriqueiramente utilizados pelo Tribunal, inclusive em sua atuação sancionadora, a exemplo da solidariedade passiva (arts. 275 a 285 do CC/2002) e da desconstituição da personalidade jurídica de empresas (art. 50 do CC/2002) .
15. Desta forma, data vênia, não se mostra despropositado ou inadequado utilizar a disciplina do Código Civil para se estabelecer prazo prescricional aplicável ao TCU. (peça 3, p. 3, do TC Processo 030.926/2015-7 - grifos nossos e do original) '
27.	Tendo em vista a adoção do Código Civil como marco legal a nortear a tese ora defendida, cabe verificar qual seria o marco temporal a ser adotado pelo Tribunal como início da contagem do prazo prescricional para o exercício da pretensão de ressarcimento.
28.	O Código Civil, em seu art. 189, estabelece que "violado o direito, nasce para o titular a pretensão, a qual se extingue, pela prescrição, nos prazos a que aludem os arts. 205 e 206". Para a atividade de controle externo, o momento de violação do direito pode ser associado à data da ocorrência da irregularidade, ou seja, da prática de algum ilícito que acarrete dano aos cofres públicos. Esse seria, portanto, o marco inicial para o exercício da pretensão condenatória do TCU, pelo qual se dá a "apuração dos fatos, identificação dos responsáveis e quantificação do dano", ex vi do disposto no art. 8º da Lei 8.443/1992.
29.	Há que se reconhecer, contudo, a suspensão do curso do prazo prescricional sempre que momentaneamente obstado o prosseguimento no exercício da pretensão por razão unicamente imputável ao responsável, a exemplo da submissão extemporânea de elementos adicionais. Uma vez obstada, temporariamente, a pretensão, não deve ter curso a prescrição, por necessária simetria, na medida em que a última constitui, justamente, o prazo legal de exercício da primeira.
30.	O referido entendimento é extraído do item 9.1.5 do Acórdão 1441/2016-TCU-Plenário:
'9.1. deixar assente que:
 (...) 
9.1.5. haverá a suspensão da prescrição toda vez que o responsável apresentar elementos adicionais de defesa, ou mesmo quando forem necessárias diligências causadas por conta de algum fato novo trazido pelos jurisdicionados, não suficientemente documentado nas manifestações processuais, sendo que a paralisação da contagem do prazo ocorrerá no período compreendido entre a juntada dos elementos adicionais de defesa ou da peça contendo o fato novo e a análise dos referidos elementos ou da resposta da diligência, nos termos do art. 160, §2º, do Regimento Interno;'
31.	Raciocínio semelhante se aplica às hipóteses em que o exercício da pretensão de ressarcimento restar intencionalmente obstaculizado em virtude de conduta fraudulenta dos responsáveis, dissimuladora da irregularidade ensejadora do dano ao erário, com fins a lhes assegurar a impunidade e a retenção de eventuais vantagens ilícitas. Nesses casos, admitir o curso da prescrição desde a ocorrência da irregularidade lhes permitiria beneficiarem-se da própria conduta fraudulenta, da própria torpeza, de forma incompatível com a boa-fé objetiva.
32.	Ainda que a lei seja omissa quanto a tal hipótese impeditiva da prescrição, ela decorre da própria lógica da prescrição e do ditame da boa-fé objetiva que, como princípio geral de direito, presta-se à colmatação de lacunas, nos termos do art. 4º da Lei de Introdução às Normas do Direito Brasileiro (LINDB) .
33.	Orientações semelhantes são identificadas na jurisprudência do STJ:
' (...) 5. Outro relevante e grave aspecto a ser destacado é a intenção deliberada do Sr. Hélio Viana Freitas em obstar a realização de sua citação, como atestado pelo meirinho, em 9.7.2009. Ao argumentar a existência de prescrição, quando se escondeu intencionalmente e só compareceu aos autos em virtude da realização de penhora on-line nas suas contas correntes, denota propósito de "beneficiar-se com a própria torpeza". Tal conduta não encontra amparo jurídico e não pode ser chancelada pelo Poder Judiciário. Precedentes: AgInt nos EDcl no AREsp 1.013.829/RJ, Rel. Min. Marco Aurélio Bellizze, Terceira Turma, DJe 14.8.2018; REsp 1.740.260/RS, Rel. Min. Ricardo Villas Bôas Cuevas, Terceira Turma, DJe 29.6.2018; AgRg no REsp 1.398.155/RN, Rel. Min. Benedito Gonçalves, Primeira Turma, DJe 28.9.2015; REsp 1.366.694/MG, Rel. Min. Mauro Campbell Marques, Segunda Turma, DJe 17.4.2013.
 (...) 
 (REsp 1770249/RJ, Rel. Ministro HERMAN BENJAMIN, SEGUNDA TURMA, julgado em 8/11/2018, DJe 19/11/2018) '
'ADMINISTRATIVO. CONTRATO. INADIMPLÊNCIA. ANTECIPAÇÃO DO VENCIMENTO. PRAZO DE PRESCRIÇÃO. MANUTENÇÃO DO TERMO INICIAL.
1. Trata-se de ação monitória referente ao contrato de abertura de crédito para financiamento estudantil em que a origem afastou a prescrição reconhecida pelo juízo de primeiro grau.
2. Esta Corte pacificou seu entendimento no sentido de que, mesmo diante do vencimento antecipado da dívida, subsiste inalterado o termo inicial do prazo de prescrição - no caso, o dia do vencimento da última parcela, 10.2.2008. Precedentes.
3. Note-se, ainda, que a ninguém é admitido valer-se da própria torpeza. Ora, entender em favor da antecipação do prazo em questão beneficiaria o próprio devedor que criou o óbice para o recebimento do crédito.
4. Recurso especial não provido.
 (REsp 1247168/RS, Rel. Ministro MAURO CAMPBELL MARQUES, SEGUNDA TURMA, julgado em 17/5/2011, DJe 30/5/2011) '
34.	A circunstância impeditiva da prescrição de que aqui se cogita guarda coerência, ainda, com a teoria da actio nata, em sua feição subjetiva, sob a qual não há se falar em inércia daquele a quem caberia exercer a ação sem que ele detenha condições de saber do próprio ato irregular. Segundo a teoria, é a partir da efetiva ciência da violação da ordem jurídica que exsurge a pretensão e, por corolário, a fluência do prazo para o seu regular exercício, haja vista que, repise-se, não se tem por razoável exigir do titular da pretensão o seu devido exercício antes mesmo de que tenha ciência sobre o fato irregular ou seus efeitos (no caso, o dano ao erário) . Nessa linha é o seguinte julgado do STJ:
'PROCESSUAL CIVIL E ADMINISTRATIVO. RECURSO ESPECIAL. APREENSÃO DE VEÍCULO REVERTIDA JUDICIALMENTE. DANOS EMERGENTES. PRESCRIÇÃO. TERMO INICIAL. PRINCÍPIO DA ACTIO NATA. (...) 
1. O curso do prazo prescricional do direito de reclamar inicia-se somente quando o titular do direito subjetivo violado passa a conhecer o fato e a extensão de suas consequências, conforme o princípio da actio nata. (...) .
 (...) (REsp 1257387/RS, Rel. Ministra ELIANA CALMON, SEGUNDA TURMA, julgado em 5/9/2013, DJe 17/9/2013 - grifos nossos) '
35.	Registre-se que a adoção da teoria da actio nata, em sua subjetiva acepção, é medida que, para além de juridicamente razoável - vez que permite à prescrição operar, de fato, como instrumental garantidor da ordem e segurança jurídicas, em vez de favorecer unicamente ao interesse privado do agente dissimulador - desvela-se imprescindível aos casos em que se apuram danos decorrentes de ilícitos de maior complexidade, que, pela própria natureza de que se revestem, não têm percepção prontamente evidenciadas e, portanto, são impassíveis de ciência imediata pelos órgãos de controle da gestão pública.
36.	Não estamos a olvidar que, ao se considerar como termo inicial da prescrição o momento em que o detentor da legítima pretensão obtém (ou poderia obter) a inequívoca ciência do ato irregular, poderá haver situações em que o início do prazo prescricional remanesça suspenso por prazo demasiadamente longo, o que poderia culminar em indesejável prejuízo ao devido processo legal. Para situações tais, caberia ao Tribunal avaliar, como já faz atual e rotineiramente, se o desproporcional lapso desde a prática da irregularidade ensejadora de dano tem o condão de prejudicar o contraditório e a ampla defesa, a exemplo do que preconiza o inciso II do art. 6º da Instrução Normativa TCU 71/2012 .
37.	Ressalvamos, ainda, a hipótese em que, a despeito do decurso do prazo prescricional, verificam-se indicativos de ato doloso de improbidade administrativa tipificado na Lei 8.429/1992 como causa de dano ao erário, o que, em tese, revestiria a pretensão ressarcitória de imprescritibilidade. Ainda que não caiba ao TCU a capitulação formal da conduta sob tal categoria jurídica, não há impedimento a que o Tribunal prossiga no desempenho de sua atividade fiscalizatória, se assim justificarem a materialidade e a relevância do fato, valendo-se de sua expertise na apuração do dano de modo a, inclusive, subsidiar eventual atuação em juízo do Ministério Público comum ou da própria pessoa jurídica de direito público lesada - conforme legitimidade que lhes atribui o art. 17 da Lei 8.429/1992 -, com fins à persecução do ressarcimento ao erário.
38.	Em vista dos parâmetros acima apontados, verifica-se a ocorrência da prescrição da pretensão ressarcitória no presente caso concreto. O débito indicado na proposta da SecexTCE (quadros da letra "c" do parágrafo 46 da instrução à peça 74, p. 10) é composto por distintas parcelas que englobam o período de 11/4/2005 a 10/6/2008, quando ocorreram os pagamentos indevidos à empresa Impertec, e o ato que ordenou a citação dos responsáveis foi emitido em 27/6/2018 (peça 22) , mais de dez anos desde o advento das pretensões sancionatória e ressarcitória do TCU, portanto.
***
39.	Caso não venha a ser acolhida a contagem do prazo prescricional com fundamento na tese decenal anteriormente defendida, propomos, subsidiariamente, a aplicação, por analogia, da Lei 9.873/1999, a qual estabelece prazo quinquenal e regime específico de prescrição para o exercício de ação punitiva pela Administração Pública Federal direta e indireta e dá outras providências.
40.	Ainda que o controle externo não se confunda com o exercício sancionatório do poder de polícia - de cuja prescrição a lei trata -, nada impede a adoção da referida norma, com fins à integração normativa - se considerada a existência de lacuna legislativa - por ser a que apresenta, no âmbito específico do regime jurídico de Direito Público, maior aderência às especificidades do controle externo, no que tange à sua face persecutória e ao seu caráter não judicial.
41.	A adoção da Lei 9.873/1999 tem como vantagem a convergência com precedentes do STJ que tratam da matéria da prescrição no controle externo, a exemplo dos indicados a seguir:
'EMENTA: ADMINISTRATIVO. PREFEITO. PROCEDIMENTO ADMINISTRATIVO. TCU. RESSARCIMENTO AO ERÁRIO. AÇÃO ANULATÓRIA. PRESCRIÇÃO QUINQUENAL. PRECEDENTE DA SEGUNDA TURMA: RESP N. 1.480.350/RS. PRECEDENTE DA PRIMEIRA TURMA: RESP N. 1.129.206/PR.
I - Ação originária visando à anulação do procedimento administrativo instaurado no TCU contra o autor que, enquanto Prefeito do Município de Pedra/PE, teria superfaturado obras de construção de escolas municipais, culminando na condenação ao ressarcimento de parte da quantia recebida em virtude do Convênio n.5.328/96, e multa.
II - Prescrição quinquenal reconhecida, considerando que a vigência do referido Convênio data de 1997, e a Tomada de Contas foi instaurada pelo TCU somente em 2005.
III - Os autos não versam sobre ação de ressarcimento para o fim de se estabelecer sobre a imprescritibilidade nos termos constitucionais respectivos. 
IV - "Em virtude da lacuna legislativa, pois não há previsão legal de prazo para a atuação do Tribunal de Contas da União, deve ser-lhe aplicado o prazo quinquenal, por analogia aos arts. 1º do Decreto 20.910/32 e 1º da Lei 9.873/99" (REsp n. 1.480.350/RS, Rel. Ministro Benedito Gonçalves, primeira turma, julgado em 5/4/2016, DJe 12/4/2016) .
V - Precedente análogo da Primeira Turma, sob o enfoque da Lei n.9.874/99.
VI- Recurso especial improvido.
 (REsp 1464480/PE, Rel. Ministro FRANCISCO FALCÃO, SEGUNDA TURMA, julgado em 13/6/2017, DJe 23/6/2017 - grifos nossos) '
'EMENTA: PROCESSUAL CIVIL E ADMINISTRATIVO. RECURSO ESPECIAL. TRIBUNAL DE CONTAS DA UNIÃO. PROCESSO DE TOMADA DE CONTAS ESPECIAL. VIOLAÇÃO A INSTRUÇÃO NORMATIVA. EXAME INCABÍVEL EM SEDE DE APELO ESPECIAL. ARTS. 31 E 57 DA LEI 8.443/92, 471 DO CPC, 884 DO CC, 26, VI, E 27, § 1º, DA LEI 9.784/99. AUSÊNCIA DE PREQUESTIONAMENTO. SÚMULA 211/STJ. TESE DE PRESCRIÇÃO ADMINISTRATIVA. AUSÊNCIA OU FALHA NA PRESTAÇÃO DE CONTAS. IMPUTAÇÃO DO DÉBITO E APLICAÇÃO DE SANÇÃO. NÃO CONFIGURAÇÃO DE HIPÓTESE DE IMPRESCRITIBILIDADE. LACUNA LEGISLATIVA. NECESSIDADE DE INTEGRAÇÃO POR ANALOGIA. APLICAÇÃO DO PRAZO QUINQUENAL. DECURSO. OCORRÊNCIA.
 (...) 
7. Em virtude da lacuna legislativa, pois não há previsão legal de prazo para a atuação do Tribunal de Contas da União, deve ser-lhe aplicado o prazo quinquenal, por analogia aos arts. 1º do Decreto 20.910/32 e 1º da Lei 9.873/99. Em hipótese similar à presente, porquanto ausente prazo decadencial específico no que concerne ao exercício do poder de polícia pela Administração, antes do advento da Lei 9.873/99, a Primeira Seção desta Corte, no julgamento do REsp 1.105.442/RJ (Rel Min. Hamilton Carvalhido, Primeira Seção, DJe 22/2/2011) , sob o rito do art. 543-C do CPC, assentou ser ele de 5 anos, valendo-se da aplicação analógica do art. 1º do Decreto 20.910/32.
8. Recurso especial parcialmente conhecido e, nessa extensão, provido para julgar procedente o pedido inicial, desconstituindo a decisão do Tribunal de Contas da União no processo de tomada de contas especial do Convênio 5013/96, ressalvando-se a via judicial para o pleito de eventual ressarcimento. (REsp 1480350/RS, Rel. Ministro BENEDITO GONÇALVES, PRIMEIRA TURMA, julgado em 5/4/2016, DJe 12/4/2016 - grifos nossos) '
42.	Cabe destacar que a Corte Suprema, em decisões monocráticas de caráter liminar, também já indicou a aplicação da Lei 9.873/1999, para fins de contagem do prazo prescricional, aos processos de controle externo, a saber:
'EMENTA: DECISÃO MANDADO DE SEGURANÇA - TRIBUNAL DE CONTAS DA UNIÃO - TOMADA DE CONTAS ESPECIAL - PRESCRIÇÃO - LIMINAR DEFERIDA. 
1. (...) Coesa Engenharia Ltda. insurge-se contra a deliberação nº 1.110/2017, por meio da qual o Tribunal de Contas da União, no processo de tomada de contas especial nº Processo 016.851/2003-9, condenou-a, juntamente com prefeito e gestores do Departamento Nacional de Obras contra as Secas - DNOCS, ao pagamento de multa e ressarcimento de débito (...) . Consoante narra, o alegado pagamento a maior teria ocorrido em 13 de outubro de 1992, havendo sido as contas dos gestores inicialmente julgadas regulares pelo Órgão de fiscalização. Relata a posterior reabertura desses processos, apreciados em conjunto com a tomada de contas especial impugnada, instaurada em 2003 e da qual foi inicialmente intimada para defender-se em 2006. (...) Evocando precedentes, afirma a incidência da Lei nº 9.873/1999, a estabelecer prazo para exercício de ação punitiva pela Administração Pública federal. (...) O Tribunal de Contas da União, em informações, aponta a inviabilidade de o Judiciário adentrar o mérito da decisão administrativa. (...) Refere-se a trechos de pronunciamentos formalizados no processo impugnado, segundo os quais: no tocante à aplicação de multa, a Lei nº 8.443/1992, a reger a atividade do Tribunal, não prevê regra de prescrição e, mesmo se aplicado o prazo decenal versado no artigo 205 do Código Civil, a citação dos gestores teria interrompido a fluência; a pretensão de reparação civil do Estado é imprescritível. O processo está concluso para apreciação da medida acauteladora. 
2. Surgem com relevância maior as causas de pedir atinentes ao devido processo legal e à segurança jurídica. O sobrepreço imputado pelo Órgão de controle teria ocorrido em 1992, sobrevindo apenas em 2006 a notificação da impetrante para responder ao processo administrativo que levou à determinação de ressarcimento ao erário e aplicação de multa (...) . Decorridos treze anos entre o fato supostamente lesivo e a intimação do particular, o Estado não poderia mais buscar o ressarcimento ou a punição, seja na via administrativa, seja na judicial. (...) O que ocorre, tradicionalmente, no Direito? O quinquênio a reger a prescrição (...) . Verifico-o quanto à ação a ser ajuizada pela Fazenda, assim como por aquele prejudicado por ato do Estado - Decreto nº 20.910/1932. Mais ainda: esse é o lapso aplicável, por força da Lei nº 4.717/1965, à ação popular e à ação de improbidade, nos termos do artigo 23, inciso I, da Lei nº 8.429/1992. É observável, também, considerado o poder-dever de autotutela administrativa - artigo 54 da Lei nº 9.784/1999. Por fim, atentem para a integral incidência, quanto à atuação sancionatória do Tribunal de Contas da União, da Lei nº 9.873/1999, conforme decidido pela Primeira Turma no mandado de segurança nº 32.201, relator o ministro Luís Roberto Barroso. Em suma, descabe admitir que o Poder Público, na seara patrimonial, cruze os braços, permanecendo com poder exercitável a qualquer momento. A evocação da segurança jurídica, como garantia da cidadania diante de guinadas estatais, confere relevância à passagem do tempo. Por isso há, no cenário, a prescrição, a alcançar a pretensão, a ação, e a decadência, que apanha e fulmina o próprio direito. Nesse contexto, deve o Tribunal de Contas da União observar o lapso de cinco anos para proceder à notificação daquele que busca responsabilizar por dano ao erário. 
3. Defiro a liminar, suspendendo, relativamente à impetrante, os efeitos da condenação imposta pelo Órgão impetrado por meio da deliberação nº 1.110/2017 (...) .
 (...) 
 (Mandado de Segurança [MS] 35294 , Relator: Min. MARCO AURÉLIO, julgado em 6/3/2018, publicado em PROCESSO ELETRÔNICO DJe-044 DIVULG 7/3/2018 PUBLIC 8/3/2018 - grifos nossos) '
43.	Não se pode deixar de mencionar, também, que, na apreciação do RE 636.886, o Ministro Gilmar Mendes destacou que a "prescritibilidade é a regra" e defendeu o emprego supletivo da Lei 9.873/1999, ante a ausência de lei específica, no âmbito dos processos de contas.
44.	A contagem do prazo quinquenal da referida lei teria início, de acordo com o entendimento do Ministro Gilmar Mendes, por ocasião da apresentação da prestação de contas, quando fosse o caso, ou, em caso de omissão, "apenas [...] com o início da tomada de contas especial pelo controle interno ou externo"; a complementação da prestação de contas caracterizaria uma das causas interruptivas; e as providências da fase interna serviriam como período de suspensão da prescrição.
45.	No seguinte excerto de seu voto, o Ministro Gilmar Mendes resumiu os principais aspectos de sua compreensão sobre o emprego do prazo quinquenal:
'Por oportuno, registro a incidência de prazos diferenciados a depender da fase fiscalizatória em que se encontre o fato que cause prejuízo ao erário.
Primeiro, há prazo decadencial (prescricional punitivo, nos termos da lei) quinquenal entre a data da prestação de contas e o início da fase preliminar de tomada de contas especial (citação ou notificação do interessado ou responsável pela prestação de contas na fase preliminar de tomada de contas pelos órgãos internos ou externos) , com a observância de causas de interrupção (retificação da prestação de contas pelo responsável) e de suspensão (enquanto durar a fiscalização preliminar realizada pelo controle interno do Ente Público, diante da inexistência de inércia estatal na averiguação do fato) . Pela obviedade, em se tratando de ato de fiscalização prévia (controle externo preventivo) , sequer existe a inércia estatal a justificar o início de qualquer decurso de tempo.
Secundariamente, uma vez iniciada a tomada de contas pelo órgão de controle interno ou externo, de forma preliminar, em decorrência de ser causa interruptiva legal, reinicia-se novo prazo decadencial (prescricional punitivo) até a decisão condenatória recorrível pelo Tribunal de Contas.
Terceiro, a contar da decisão final do Tribunal de Contas, inicia-se prazo prescricional (próprio) para ajuizamento da correspondente ação de execução. (...) '
46.	Ainda em favor da aplicação da Lei 9.873/1999, não poderíamos deixar de mencionar as abalizadas contribuições do então Procurador-Geral do Ministério Público de Contas da União, Dr. Lucas Rocha Furtado, no TC Processo 001.753/2002-3 , e da atual Procuradora-Geral, Dra Cristina Machado da Costa e Silva, no TC Processo 020.635/2004-9.
47.	Ressalta-se a completude do regime prescricional da Lei 9.873/1999, conforme ressaltado pela Procuradora-Geral do MP/TCU no mencionado parecer, dispondo a norma do marco inicial de contagem do prazo, na "data da prática do ato [irregular]", e das respectivas causas interruptivas, enumeradas no seu artigo 2º:
'Art. 2º Interrompe-se a prescrição da ação punitiva:
I - pela notificação ou citação do indiciado ou acusado, inclusive por meio de edital;
II - por qualquer ato inequívoco, que importe apuração do fato;
III - pela decisão condenatória recorrível.
IV - por qualquer ato inequívoco que importe em manifestação expressa de tentativa de solução conciliatória no âmbito interno da administração pública federal.'
48.	À exceção do inciso IV do art. 2º da Lei 9.873/1999, nota-se que as causas interruptivas indicadas nos incisos I a III constituem eventos sucessivos. Após efetuadas as apurações iniciais, com marco interruptivo demarcado por "qualquer ato inequívoco, que importe apuração do fato" (inciso II) , e estando presentes as condições de procedibilidade, forçosamente deverá ser promovida "a notificação ou citação do indiciado ou acusado" (inciso I) , visto constituir tal ato de comunicação pressuposto de oportunização do contraditório e, assim, condição de validade de eventual condenação, à luz do devido processo legal. Suceder-lhes-á, igualmente, "a decisão condenatória recorrível" (inciso III) , se houver.
49.	Assim, devem ser entendidas como causas sucessivas e não repetíveis de interrupção do prazo prescricional, à semelhança do que se observa no Direito Penal, onde, de igual modo, o legislador optou pelo estabelecimento de causas interruptivas sucessivas, a exemplo do recebimento da denúncia e da publicação da sentença ou acórdão condenatórios recorríveis (art. 117, incisos I e IV, do Código Penal) .
50.	Na lição de Marcelo Madureira Prates , com a qual este membro do Ministério Público se alinha:
' (...) no que toca aos atos que interrompem a prescrição administrativa, acreditamos que os atos interruptivos previstos no art. 2º [incisos I a III] da Lei nº 9.873/99 constituem sucessão cronológica de atos não-repetíveis nem substituíveis, o que implica que cada ato aí previsto somente possa ocorrer uma única vez e em momento determinado, já que, praticado o ato posterior, extingue-se a possibilidade de praticar o ato logicamente anterior. Essa visão coaduna-se com aquela e, mais ainda, dela decorre, de que o processo administrativo punitivo há de ser visto como uma sucessão cronológica de quatro fases fundamentais, quais sejam:
 (1) investigativa, destinada à apuração dos fatos suspeitos, é dizer, à coleta de elementos indiciários sobre a materialidade do fato e a autoria;
 (2) contraditória, a qual se inicia com a citação do suposto infrator, visando a lhe garantir contraditório e ampla defesa;
 (3) decisória, referente à decisão inicial recorrível; e
 (4) recursal, em que há a decisão final no plano administrativo.
 (p. 905 - grifos nossos e do original) '
51.	Transpondo-se os eventos previstos nos incisos I a IV do art. 2º da Lei 9.873/1999 para o contexto do processo de contas, pode ser feito o seguinte cotejo:
	CAUSA INTERRUPTIVA PREVISTA NO ART. 2º DA LEI 9.873/1999
	PROVIDÊNCIA E CORRESPONDENTE MOMENTO DE CARACTERIZAÇÃO
	INSTÂNCIA RESPONSÁVEL
 (sem possibilidade de repetição do "ato inequívoco" que já tenha sido praticado por outra instância) 

	II - por qualquer ato inequívoco, que importe apuração do fato;
	Data do ato administrativo praticado na fase investigativa ou do documento (relatório de fiscalização etc.) que caracterize o "ato inequívoco", com a "reunião de elementos mínimos de convicção para a caracterização de um ilícito (materialidade do fato e autoria) ", acompanhado da determinação de providências para averiguar a ocorrência do dano e a identificação dos responsáveis.
	Órgão ou entidade responsável pelo repasse dos recursos
Controle Interno
TCU
Outras instâncias de controle (autoridades policiais, Ministério Público, entre outras) 

	IV - por qualquer ato inequívoco que importe em manifestação expressa de tentativa de solução conciliatória no âmbito interno da administração pública federal.
	Primeira possibilidade: data em que o responsável manifesta sua intenção, na fase interna da TCE, de "recolher o valor principal integral atualizado monetariamente, sem a incidência de juros moratórios, nos termos do art. 12, § 2º, da Lei 8.443, de 16 de julho de 1992" (caput do art. 13-A da Instrução Normativa TCU 71/2012) ou a data em que o responsável providencia tal recolhimento e, em seguida, apenas comunica tal providência à Administração (sujeito à complementação de valores) .
	Órgão ou entidade responsável pelo repasse dos recursos

		Segunda possibilidade (desde que não implementada a primeira) : data em que o responsável manifesta, na fase externa da TCE, sua intenção de recolher o débito, ou recolhe o montante que entende devido e, em seguida, comunica tal providência ao TCU (sujeito à complementação de valores) .
	TCU

	I - pela notificação ou citação do indiciado ou acusado, inclusive por meio de edital;
	Data da ciência da citação pelos responsáveis ou de publicação do edital no DOU.
	TCU

	III - pela decisão condenatória recorrível.
	Data da prolação do acórdão condenatório (sujeito a recurso) .
	TCU

52.	Quanto à hipótese do inciso I do art. 2º da Lei 9.873/1999, defendemos a sua caracterização, no âmbito do controle externo, apenas quando o responsável toma ciência da citação efetuada pelo TCU (ou quando é publicado o edital de citação no DOU) . Não se deve considerar, para tanto, as eventuais notificações anteriores encaminhadas ao responsável, mesmo que tenha havido sua respectiva ciência, por não constituírem atos essenciais e suficientes de comunicação.
53.	Conforme assentado na jurisprudência do TCU, somente a citação realizada pelo Tribunal cumpre o efetivo papel de abertura do contraditório e da ampla defesa, de modo que somente sua falha ou ausência têm o condão de invalidar eventual juízo condenatório:
'A ausência de notificação do responsável na fase interna do processo de tomada de contas especial não implica vício, porquanto a fase interna constitui procedimento inquisitório de coleta de provas, assemelhado ao inquérito policial, e a fase externa, que se inicia com a autuação do processo no TCU, é que garante o direito à ampla defesa e ao contraditório.
 (Acórdão 653/2017-TCU-Segunda Câmara - Relator: Ministro Augusto Nardes) 
Não há obrigatoriedade de oferecimento de contraditório na fase interna de tomada de contas especial, razão por que a ausência de notificação de responsável nessa fase não prejudica o andamento do processo no TCU. O direito à ampla defesa e ao contraditório deve ser garantido na fase externa. 
 (Acórdão 1514/2007-TCU-Segunda Câmara - Relator: Ministro Ubiratan Aguiar) '
54.	Advertimos, por último, que, a despeito da impertinência da única causa suspensiva expressamente prevista na Lei 9.873/1999 (art. 3º, inciso I) com as pretensões ressarcitória e sancionatória do controle externo, a opção pela aplicação do referido marco legislativo não impede que sejam admitidas outras hipóteses suspensivas, ou mesmo impeditivas, pelas razões já expostas anteriormente neste parecer.
***
55.	Por fim, consignamos que os dois caminhos aqui apresentados bem se prestam aos mesmos desideratos, quais sejam, evitar a perpetuação de situações individuais de incerteza jurídica e, indiretamente, garantir um contraditório minimamente tempestivo, essencial à ampla defesa, em termos substantivos - já que essa acaba, de algum modo, fragilizada diante de longo lapso temporal entre o seu exercício e os fatos de que trata -, sem significar obstáculo leonino à relevantíssima busca pelo ressarcimento do erário, dada a complexidade burocrática que envolve. Estão em linha, ainda, com a tese prevalecente no STF, da prescritibilidade da pretensão de ressarcimento ao erário como regra.
56.	Nesse sentido, servem de desfecho à presente discussão as ponderações do Ministro Benjamin Zymler, apresentadas na parte inicial do voto que fundamentou o Acórdão 1314/2013-TCU-Plenário :
'13. De ini¿cio, anoto que nenhuma das posic¿o¿es defendidas - prescric¿a¿o quinquenal por analogia a diversas normas de Direito Pu¿blico e prescric¿a¿o decenal com base no Co¿digo Civil - refoge aos padro¿es da razoabilidade. A questa¿o e¿ controversa, mormente pela falta de disposic¿a¿o legal especi¿fica a regular o instituto da prescric¿a¿o nos processos de controle externo.'
57.	Em vista da especial relevância da matéria atinente à prescrição da pretensão ressarcitória, com repercussão sobre um número bastante significativo de processos, urge definição plenária da Corte de Contas, considerando o disposto no art. 16, inciso V, do Regimento Interno/TCU, a respeito não só da incorporação da tese da prescrição da pretensão de ressarcimento ao erário, mas, também, no que tange ao regime a que se submete a prescrição no controle externo, observados os parâmetros legislativos existentes.
58.	Não obstante a urgência para definição do tema, este membro do Ministério Público de Contas da União considera prudente que o TCU, em virtude da pendência de apreciação dos embargos de declaração opostos pela AGU contra o julgamento proferido pelo STF no RE 636.886 - no qual houve, inclusive, pedido de modulação de efeitos -, aguarde a definição da Corte Suprema sobre a questão da pretensão de ressarcimento ao erário.
59.	Mesmo sem a garantia de que a futura decisão nos aclaratórios abrangerá a prescrição na fase de conhecimento (no processo de controle externo, in casu) , por extrapolar os limites do caso concreto objeto do RE 636.886  (atinente à fase de execução de título executivo extrajudicial oriundo de decisão de Tribunal de Contas) , a sugestão adiante consignada é a de que o julgamento da presente TCE seja sobrestado até que o STF aprecie os mencionados embargos de declaração. Evita-se, assim, que decisões da Corte de Contas venham a ser impugnadas perante o Poder Judiciário, movimentando desnecessariamente a máquina pública.
60.	E, uma vez proferida a decisão do STF, e conhecidos seus termos, este membro do Ministério Público de Contas da União sugere - ressalvada a possibilidade de uma definição jurisprudencial anterior - seja a matéria atinente à prescrição da pretensão ressarcitória submetida à apreciação do Plenário da Corte de Contas, com vistas a que se fixe entendimento sobre a questão de direito, a teor do art. 16, inciso V, do Regimento Interno/TCU, retomando-se, em seguida, o julgamento destas contas especiais.
***
61.	Diante do exposto, este membro do Ministério Público de Contas da União reitera sua concordância parcial com a proposta da SecexTCE (peças 74 a 76) , sugerindo o seguinte encaminhamento para este processo:
61.1.	sobrestar o julgamento desta TCE, nos termos do art. 47 da Resolução TCU 259/2014, diante da pendência da apreciação, pelo Supremo Tribunal Federal (STF) , dos embargos de declaração opostos pela Advocacia-Geral da União (AGU) contra a decisão proferida em 17/4/2020 no julgamento do Recurso Extraordinário (RE) 636.886;
61.2.	uma vez proferida a decisão do STF, e conhecidos seus termos, encaminhar este processo ao Plenário, com vistas a que se fixe entendimento sobre a questão de direito relacionada à prescrição da pretensão de ressarcimento ao erário - se já não houver feito -, com fundamento no art. 16, inciso V, do Regimento Interno/TCU, retomando-se, em seguida, o julgamento desta TCE;
61.3.	caso o relator não acolha a proposta supra, adotar as medidas indicadas nos subitens que se seguem:
61.4.	considerar revel a empresa Impertec - Impermeabilizações e Construções Ltda., com fundamento no art. 12, § 3º, da Lei 8.443/1992;
61.5.	rejeitar a defesa apresentada nos autos pelo Sr. Sérgio Bastos dos Santos;
61.6.	com fundamento nos arts. 1º, inciso I, 16, inciso III, alíneas "b" e "c", da Lei 8.443/1992 c/c os arts. 19 e 23, inciso III, dessa lei, e com arts. 1º, inciso I; 209, incisos II e III; 210 e 214, inciso III, do Regimento Interno/TCU, julgar irregulares as contas do Sr. Sérgio Bastos dos Santos e da empresa Impertec - Impermeabilizações e Construções Ltda., porém, deixando de condená-los à reparação do dano (e ao pagamento de multa a ele proporcional) , eis que ocorrida a prescrição das pretensões indenizatória e punitiva;
61.7.	aplicar ao Sr. Sérgio Bastos dos Santos a multa prevista no art. 58, inciso II, da Lei 8.443/1992 c/c o art. 268, inciso II, do Regimento Interno/TCU, fixando-lhe o prazo de quinze dias, a contar da notificação, para que comprove, perante o Tribunal (art. 214, III, alínea "a", do Regimento Interno/TCU) , o recolhimento da dívida aos cofres do Tesouro Nacional, atualizada monetariamente desde a data do acórdão que vier a ser proferido pelo Tribunal até a do efetivo recolhimento, se paga após o vencimento, na forma da legislação em vigor;
61.8.	autorizar, desde logo, a cobrança judicial das dívidas, nos termos do art. 28, inciso II, da Lei 8.443/1992, caso não atendidas as notificações;
61.9.	autorizar, desde logo, se requerido pelos responsáveis, com fundamento no art. 26 da Lei 8.443/1992 c/c o art. 217 do Regimento Interno/TCU, o parcelamento das dívidas em até 36 (trinta e seis) parcelas, incidindo sobre cada parcela, corrigida monetariamente, os correspondentes acréscimos legais, fixando-lhes o prazo de quinze dias, a contar do recebimento das respectivas notificações, para comprovarem perante o Tribunal o recolhimento da primeira parcela, e de trinta dias, a contar da parcela anterior, para comprovarem os recolhimentos das demais parcelas, devendo incidir sobre cada valor mensal, atualizado monetariamente, os juros de mora devidos, no caso do débito, na forma prevista na legislação em vigor, alertando os responsáveis de que a falta de comprovação do recolhimento de qualquer parcela implicará o vencimento antecipado do saldo devedor, nos termos do art. 26, parágrafo único, da Lei 8.443/1992 c/c o art. 217, § 2º, do Regimento Interno/TCU;
61.10.	enviar cópia do acórdão a ser prolatado, bem como do relatório e do voto que o fundamentarem, à Procuradoria da República no Estado de Mato Grosso, nos termos do § 3º do art. 16 da Lei 8.443/1992 c/c o § 7º do art. 209 do Regimento Interno/TCU, para adoção das medidas cabíveis, informando-lhe que o inteiro teor da deliberação pode ser consultado no endereço www.tcu.gov.br/acordaos;
61.11.	encaminhar cópia do acórdão que vier a ser proferido aos responsáveis, à prefeitura municipal de Colniza/MT e à Fundação Nacional de Saúde, para ciência, informando-lhes que a presente deliberação, acompanhada do relatório e do voto que a fundamentarem, estará disponível para a consulta no endereço www.tcu.gov.br/acordaos;
61.12.	informar à Procuradoria da República no Estado de Mato Grosso que, nos termos do parágrafo único do art. 62 da Resolução TCU 259/2014, os procuradores e membros do Ministério Público credenciados no Tribunal podem acessar os presentes autos de forma eletrônica e automática, ressalvados apenas os casos de eventuais peças classificadas como sigilosas, as quais requerem solicitação formal."
	É o relatório.

não há

Rodrigo Medeiros de Lima.

TOMADA DE CONTAS ESPECIAL. CONVÊNIO. PAGAMENTO DE DESPESAS CUJA EXECUÇÃO NÃO FOI COMPROVADA. CITAÇÃO. AUSÊNCIA DE ELEMENTOS APTOS A INFIRMAR A IRREGULARIDADE. CONTAS IRREGULARES COM IMPUTAÇÃO DE DÉBITO E MULTA. REJEIÇÃO DA PROPOSTA DE SOBRESTAMENTO DO PROCESSO FORMULADA PELO MPTCU. JULGAMENTO DOS EMBARGOS DE DECLARAÇÃO OPOSTOS À DECISÃO PROFERIDA NO RE 636886 AL (TEMA 899). PRESCRITIBILIDADE DA PRETENSÃO EXECUTÓRIA FUNDADA EM DECISÃO DOS TRIBUNAIS DE CONTAS. INCIDENTE NÃO APRECIOU PRESCRIÇÃO DO PROCESSO DE CONTROLE EXTERNO. MANUTENÇÃO DA JURISPRUDÊNCIA DO TCU PELA IMPRESCRITIBILIDADE.

TOMADA DE CONTAS ESPECIAL (TCE)

Secretaria de Controle Externo de Tomada de Contas Especial (SecexTCE).

Cuidam os autos de tomada de contas especial instaurada pela Fundação Nacional de Saúde (Funasa) , em razão da impugnação parcial de despesas do Convênio 1258/2003 (Siafi 489173) , celebrado com o Município de Colniza/MT, tendo por objeto a execução de sistema de abastecimento de água no município.
2.	Para a consecução do empreendimento, foi previsto o aporte de R$ 702.173,09, sendo R$ 678.580,07 à conta da Funasa e o restante a cargo da municipalidade. O ajuste teve vigência estipulada para o período de 22/12/2003 a 29/6/2009.
3.	Após o Relatório de Visita Técnica 3, o órgão concedente apurou que a avença havia sido executada no percentual de 53,92%, com alcance parcial de seu objetivo e com etapa útil. O engenheiro da Funasa registrou, na oportunidade, que não houve a construção de 9.194 m de rede de distribuição.
4.	Após a notificação da municipalidade sem o saneamento da irregularidade, o órgão concedente instaurou o presente processo de tomada de contas especial e, ao final, concluiu que havia prejuízo ao erário federal no valor de R$ 314.620,66. Na ocasião, atribuiu responsabilidade pela devolução do débito ao Sr. Sérgio Bastos dos Santos, prefeito do Município de Colniza/MT na gestão 2005-2008, e à sociedade empresária Impertec - Impermeabilizações e Construções Ltda., na condição de executora da obra.
5.	Submetidos os autos a esta Corte de Contas, autorizei, por despacho, a realização das seguintes medidas processuais:
5.1.	Citação dos responsáveis designados no item anterior em decorrência da "[...] autorização indevida do pagamento de R$ 320.435,54 à sociedade empresária Impertec - Impermeabilizações e Construções Ltda. (CNPJ 36.971.836/0001-80) , que somente executou 53,92% do objeto previsto no referido convênio, em razão de não ter executado 9.194 metros de rede de distribuição previstos no ajuste, considerando, ainda, que no Relatório de Visita Técnica 03, cuja visita ocorreu em 21/10/2014 [...] constatou a execução dos quantitativos abaixo indicados [...]"; 
5.1.1.	Débito atribuído exclusivamente ao Sr. Sérgio Bastos dos Santos:
	Débito (R$) 
	Data de ocorrência

	3.165,16
	10/6/2008

5.1.2.	Débito atribuído ao Sr. Sérgio Bastos dos Santos, solidariamente com a sociedade empresária Impertec - Impermeabilizações e Construções Ltda.:
	Débito (R$) 
	Data de ocorrência

	50.459,68
	31/1/2005

	135.684,88
	11/4/2005

	114.993,98
	3/6/2008

	13.716,00
	4/6/2008

	5.581,00
	10/6/2008

5.2.	Audiência do Sr. Sérgio Bastos dos Santos em virtude da "não disponibilização, nos 6 meses antes do final da gestão, da documentação necessária para a prestação de contas da última parcela dos recursos transferidos mediante a Ordem Bancária 2008OB903859, de 28/5/2005, no valor de R$ 135.716,00, por força do Convênio 1258/2003".
6.	Cumpridas as medidas processuais apenas o Sr. Sérgio Bastos dos Santos apresentou defesa. Em apertada síntese, o responsável alegou que:
a)	os pagamentos relativos ao convênio eram precedidos da emissão de medições de serviços, que eram fiscalizados por servidores municipais; se houve pagamentos à empresa contratada é porque os respectivos serviços realizados foram medidos; 
b)	não era de seu conhecimento que estivesse ordenando a realização de pagamentos sem sua devida execução; os servidores responsáveis pela fiscalização, bem como a empresa executora deveriam ser indagados a respeito, a fim de se descobrir o responsável pelos atos ou o equívoco cometido;
c)	as obras foram concluídas e os objetivos do convênio foram alcançados, com superação das metas estabelecidas, uma vez que foi instalada uma quantidade maior que a prevista de tubulação na rede de distribuição; e
d)	as contas municipais dos exercícios de 2005 a 2008 foram julgadas regulares pelo TCE/MT.
7.	Dessa forma, requereu o arquivamento desta tomada de contas especial.
8.	A SecexTCE analisou os argumentos apresentados e concluiu que estes eram insuficientes para afastar as irregularidades em exame. Dessa forma, a1lvitrou o julgamento das contas do Sr. Sérgio Bastos dos Santos e da sociedade empresária Impertec - Impermeabilizações e Construções Ltda. pela irregularidade; a condenação dos responsáveis ao pagamento do débito; e a aplicação da multa do art. 58, inciso II da Lei 8.443/1992 ao ex-prefeito.
9.	No que se refere à sanção do art. 57 da aludida lei, a unidade técnica avaliou que estava prescrita a pretensão punitiva, haja vista o transcurso de mais de dez anos entre a data dos fatos que causaram prejuízo ao erário e a autorização da citação.
10.	O Ministério Público junto ao TCU divergiu parcialmente do encaminhamento apresentado, ao verificar que houve prescrição da pretensão ressarcitória, caso fosse adotada a tese da prescritibilidade da pretensão de ressarcimento fundada em decisão de tribunal de contas, veiculada na decisão do Recurso Extraordinário 636.886 (Tema 899) , e as regras do Código Civil (prescrição decenal) .
11.	Não obstante, o Parquet teceu considerações quanto à possibilidade de se adotarem as regras da Lei 9.873/1999 (prazo quinquenal e com vários marcos interruptivos) para a análise da ocorrência de prescrição ressarcitória no âmbito deste Tribunal, motivo pelo qual entendeu adequado o sobrestamento do feito, até a decisão quanto aos embargos de declaração opostos ao referido recurso extraordinário. Alternativamente, propôs que fosse acolhida a proposta da SecexTCE. 
12.	Feito esse necessário resumo, passo a decidir.
13.	Manifesto-me de acordo com a proposta da unidade técnica, motivo pelo qual incorporo as suas considerações como razão de decidir, sem prejuízo das ponderações que faço na sequência.
II - Do débito
14.	Conforme a documentação acostada aos autos, a sociedade empresária Impertec -Impermeabilizações e Construções Ltda. recebeu a quantia total de R$ 676.986,42 a título de pagamento pela execução do objeto do Convênio 1.258/2003. 
15.	Todavia, a Funasa procedeu à vistoria in loco e constatou a execução de apenas parte das metas físicas pactuadas, tendo estimado uma execução física de somente R$ 367.865,10. A SecexTCE analisou a documentação acostada aos autos e, de forma conservadora, acatou integralmente os serviços preliminares, o que implicou a aceitação da regular execução de obras equivalentes a R$ 368.947,35.
16.	A fim de estimar o valor executado com recursos federais, a unidade técnica fez incidir o percentual de 96,64% sobre o montante supramencionado, como forma de manter a divisão de responsabilidades estabelecida originalmente na avença. Tal sistemática de cálculo resultou no acolhimento de R$ 356.550,88 como despesas regularmente executadas com recursos federais.
17.	Na composição final do débito, considerei o valor total disponibilizado para a municipalidade, formado pelo valor repassado pela Funasa acrescido dos rendimentos financeiros, R$ 680.151,58, e subtraí a quantia indicada no item anterior (R$ 355.504,83) . 
18.	Em resumo, a composição do débito seguiu a seguinte lógica:
 (1) Valor Disponibilizado R$ 680.151,58;
 (2) Valor Recebido pela Empresa R$ 676.986,42;
 (3) Valor Executado R$ 368.947,52;
 (4) Valor Executado com Recursos Federais = (3) x 96,64% = R$ 356.550,88 
 (5) Débito total = (1) - (4) = R$ 323.600,70
 (6) Débito solidário entre a empresa e o ex-prefeito = (2) - (4) = R$ 320.435,54.
 (7) Débito apenas do ex-prefeito = (6) - (5) = R$ 3.165,10.
III - Das alegações de defesa
19.	No que se refere aos argumentos trazidos pelo ex-prefeito, o fato de os pagamentos serem precedidos de boletins de medição que eram fiscalizados por servidores municipais somente indica que tais documentos continham informações inverídicas, à vista da presunção de veracidade e legitimidade que carrega a vistoria in loco realizada pela Funasa, que somente atestou a execução parcial da obra.
20.	Nesse sentido, invoco os Acórdão 4454/2014-TCU-Primeira Câmara, 3.760/2017-2ª Câmara e 3.357/2018-2ª Câmara, sendo oportuno transcrever o seguinte excerto do repositório da jurisprudência selecionada desta Casa:
"Os relatórios técnicos de auditoria, inspeção ou vistoria do tomador de contas contam com presunção de veracidade e legitimidade, descaracterizada apenas mediante apresentação de prova robusta em contrário."
21.	No presente caso, não houve o chamamento dos agentes administrativos que atestaram os serviços, o que se deu basicamente em razão do longo transcurso desta tomada de contas especial em sua fase interna e da ausência de notificação de outros responsáveis pela Funasa, o que poderia suscitar um prejuízo ao direito defesa. 
22.	Tal entendimento não se aplica, por evidente, ao Sr. Sérgio Bastos dos Santos, que foi o responsável pela gestão da avença e foi instado várias vezes a justificar as irregularidades, o que não ocorreu nas mais diversas fases deste processo. 
23.	Nesse ponto, cabe lembrar que a ausência de citação de eventuais outros responsáveis solidários pelo dano ao erário não obsta o andamento regular do processo de tomada de contas especial, tendo em vista que o instituto da solidariedade passiva constitui benefício exclusivo do credor, nos termos da maciça jurisprudência desta Corte de Contas, exemplificada pelo Acórdão 2334/2020-TCU-Primeira Câmara.
24.	Com relação ao fato de as contas municipais dos exercícios de 2005 a 2008 terem sido julgadas regulares pelo TCE/MT, tal circunstância não impede o julgamento da regular aplicação dos recursos federais manejados pelo ex-prefeito, tampouco influencia no juízo de mérito das presentes contas, haja vista a plena jurisdição desta Corte de Contas sobre os valores repassados aos entes subnacionais mediante convênio e instrumentos congêneres.
IV- Da questão preliminar suscitada pelo Ministério Público junto ao TCU sobre a prescrição do débito
25.	Quanto às considerações trazidas pelo Parquet a respeito da matéria decidida no julgamento do Recurso Extraordinário 636886 (Tema 899) , a qual tratou da prescritibilidade da pretensão de ressarcimento ao erário fundada em decisão de Tribunal de Contas, registro que os embargos de declaração opostos ao decisum foram apreciados pelo Plenário do Supremo Tribunal Federal, em sessão virtual ocorrida de 13/8 a 20/8/2021.
26.	Na ocasião, o Tribunal, por maioria, rejeitou o expediente recursal, nos termos do voto do Relator, Ministro Alexandre de Moraes, vencidos os Ministros Roberto Barroso e Edson Fachin.
27.	Consta do voto, a seguinte passagem:
"Os argumentos acima elencados conduzem à conclusão no sentido de que a pretensão executória de título executivo proveniente de decisão do TCU da qual resulte imputação de débito ou multa é prescritível; e, portanto, a ela se aplica o prazo prescricional da Lei de Execução Fiscal.
Nenhuma consideração houve acerca do prazo para constituição do título executivo, até porque esse não era o objeto da questão cuja repercussão geral foi reconhecida no Tema 899, que ficou adstrito, como sobejamente já apontado, à fase posterior a formação do título." (grifos acrescidos) .
28.	Dessa forma, se a questão decidida no RE 636.886 AL (Tema 899) não tratou da prescritibilidade das medidas administrativas adotadas no curso do processo de controle externo, ou seja, da existência de prazo prescricional para a constituição do título executivo extrajudicial por tribunal de contas, não há que se cogitar em mudança na jurisprudência desta Corte de Contas, segundo a qual são imprescritíveis os processos de controle externo que tratem de dano ao erário decorrente da irregular aplicação de recursos públicos.
29.	Com isso, rejeito a proposta do Ministério Público junto ao TCU de que seja determinado o sobrestamento do feito, por perda de objeto.  
30.	Nesse contexto, não vejo motivo para deixar de seguir a jurisprudência pacífica do TCU pela imprescritibilidade dos processos de controle externo que tratem de dano ao erário decorrente da irregular aplicação de recursos públicos.
V - Da conclusão
31.	Retomando à discussão do presente caso, considerando que os elementos apresentados pelo Sr. Sérgio Bastos dos Santos não se mostraram suficientes para elidir as irregularidades que lhe foram atribuídas e considerando a revelia da sociedade empresária Impertec - Impermeabilizações e Construções Ltda, reputo adequada a imputação do débito aos responsáveis.
32.	Tendo em vista que não constam dos autos elementos que permitam reconhecer a boa-fé dos defendentes, julgo de bom direito que as suas contas sejam julgadas irregulares, desde logo, nos termos do art. 202, § 6º, do Regimento Interno do TCU. 
33.	Com relação à multa prevista no art. 57 da Lei 8.443/1992, não é mais possível a sua incidência devido à prescrição da pretensão punitiva, conforme a análise da SecexTCE.
34.	No que se refere à irregularidade em função da qual o Sr. Sérgio Bastos dos Santos foi ouvido em audiência - não disponibilização da documentação necessária para a prestação de contas da última parcela do convênio pelo seu sucessor - entendo que ela está inserida no mesmo contexto fático que motivou a sua citação, qual seja, o pagamento de despesas cuja regular execução não foi comprovada. 
35.	No caso, os valores alusivos à última parcela do convênio compuseram o débito do responsável e teriam sido pagos à empresa contratada, não obstante a não demonstração da execução completa do objeto do convênio.
36.	Sendo assim, compreendo que não caberia a aplicação de multa pela não disponibilização dos documentos, uma vez que o tipo em análise seria absorvido pelo mais abrangente, qual seja, a não comprovação das despesas, que seria enquadrado no art. 57 da Lei 8.443/1992. No caso, como houve prescrição da pretensão punitiva por esta conduta, não caberia a apenação do Sr. Sérgio Bastos dos Santos.
37.	Diante de todo o exposto, VOTO por que seja adotada a deliberação que ora submeto a este Colegiado.    
TCU, Sala das Sessões, em 14 de setembro de 2021.
BENJAMIN ZYMLER 
Relator